ACORDAO-COMPLETO-2376667

ACÓRDÃO 4480/2020 ATA 12/2020 - SEGUNDA CÂMARA

VISTOS, relatados e discutidos estes autos de tomada de contas especial instaurada pelo então Ministério da Cultura (MinC) em desfavor do Grêmio Recreativo Escola de Samba Amigos do Caramuru, como entidade beneficiária, além de Eli Lopes, como então dirigente dessa entidade, diante da omissão no dever de prestar contas dos recursos destinados ao Pronac 12-6733 firmado para a realização do desfile de carnaval da Escola de Samba Amigos do Caramuru no Município de Florianópolis - SC, nos termos da Lei n.º 8.313 (Lei de Incentivo à Cultura) , de 1991, tendo a captação dos recursos para o referido projeto sido aprovada sob o valor de R$ 705.300,00 durante o período de 19/10 a 31/12/2012;
ACORDAM os Ministros do Tribunal de Contas da União, reunidos em Sessão da 2ª Câmara, ante as razões expostas pelo Relator, em:
9.1. considerar revéis os aludidos responsáveis (Grêmio Recreativo Escola de Samba Amigos do Caramuru e Eli Lopes) , nos termos do art. 12, § 3º, da Lei n.º 8.443, de 1992;
9.2. julgar irregulares as contas do Grêmio Recreativo Escola de Samba Amigos do Caramuru e de Eli Lopes, nos termos dos arts. 1º, I, 16, III, "a" e "b", § 2º, 19 e 23, III, da Lei n.º 8.443, de 1992, e dos arts. 1º, I, 209, I, 210 e 214, III, do RITCU, para condená-los, solidariamente, ao pagamento do correspondente débito, com a atualização monetária e os juros de mora calculados desde as datas informadas até o efetivo recolhimento, fixando-lhes o prazo de 15 (quinze) dias, contados da notificação, para que comprovem perante o Tribunal (art. 214, III, "a", do Regimento Interno do TCU - RITCU) , o recolhimento da referida dívida ao Fundo Nacional de Cultura sob as seguintes condições:
	DATA DA OCORRÊNCIA
	VALOR ORIGINAL (em R$) 

	19/12/2012
	150.000,00

9.3 aplicar individualmente a multa prevista no art. 57 da Lei n.º 8.443, de 1992, em desfavor do Grêmio Recreativo Escola de Samba Amigos do Caramuru e de Eli Lopes sob o valor de R$ 100.000,00 (cem mil reais) , fixando-lhes o prazo de quinze dias, contados da notificação, para que comprovem, perante o Tribunal (art. 214, III, a, do Regimento Interno do TCU) , o recolhimento da dívida ao Tesouro Nacional, na forma da legislação em vigor;
9.4. autorizar, caso requerido, nos termos do art. 26 da Lei n.º 8.443, de 1992, e do art. 217 do RITCU, o parcelamento das dívidas fixadas por este Acórdão em até 36 (trinta e seis) parcelas mensais e sucessivas, com a atualização monetária e os correspondentes acréscimos legais, esclarecendo aos responsáveis que a falta de pagamento de qualquer parcela importará no vencimento antecipado do saldo devedor, sem prejuízo das demais medidas legais;
9.5. autorizar, desde logo, a cobrança judicial das dívidas fixadas por este Acórdão, nos termos do art. 28, inciso II, da Lei nº 8.443, de 1992, diante do não atendimento à notificação; e
9.6. determinar que a unidade técnica envie a cópia do presente Acórdão, com o Relatório e a Proposta de Deliberação, à Procuradoria da República no Estado de Santa Catarina, nos termos do art. 16, § 3º, da Lei nº 8.443, de 1992, para o ajuizamento das ações civis e penais cabíveis.

Tomada de contas especial instaurada pelo então Ministério da Cultura, em desfavor do Grêmio Recreativo Escola de Samba Amigos do Caramuru, como entidade beneficiária, e do Sr. Eli Lopes, como então dirigente, diante da omissão no dever de prestar contas dos recursos destinados ao Pronac 12-6733, firmado para realização do desfile de carnaval da Escola de Samba Amigos do Caramuru, no Município de Florianópolis  SC, tendo a captação dos recursos para o referido projeto sido aprovada sob o valor de R$ 705.300,00 durante o período de 19/10/2012 a 31/12/2012.

Segunda Câmara

então Ministério da Cultura.

3. Responsáveis: Eli Lopes (CPF XXX.451.239-XX); e Grêmio Recreativo Escola de Samba Amigos do Caramuru (CNPJ 04.764.365/0001-43).

13.1. Ministros presentes: Ana Arraes (Presidente), Augusto Nardes, Aroldo Cedraz e Raimundo Carreiro.
13.2. Ministro-Substituto presente: André Luís de Carvalho (Relator).

ANDRÉ DE CARVALHO

Trata-se de tomada de contas especial instaurada pelo então Ministério da Cultura (MinC) em desfavor do Grêmio Recreativo Escola de Samba Amigos do Caramuru, como entidade beneficiária, além de Eli Lopes, como então dirigente dessa entidade, diante da omissão no dever de prestar contas dos recursos destinados ao Pronac 12-6733 firmado para a realização do desfile de carnaval da Escola de Samba Amigos do Caramuru no Município de Florianópolis - SC, nos termos da Lei n.º 8.313 (Lei de Incentivo à Cultura) , de 1991, tendo a captação dos recursos para o referido projeto sido aprovada sob o valor de R$ 705.300,00 durante o período de 19/10 a 31/12/2012.
2.	Após a análise final do feito, o auditor federal da Secex-TCE lançou o seu parecer conclusivo à Peça 51, com a anuência dos dirigentes da unidade técnica (Peças 52 e 53) , nos seguintes termos:
" (...) HISTÓRICO
2. A Portaria MinC 328/2012 autorizou a captação do valor de apoio, totalizando R$ 705.300,00 no período de 19/10/2012 a 31/12/2012 (peça 4) , tendo posteriormente sido prorrogada sua vigência para até 31/12/2013 (peça 7) , recaindo o prazo para prestação de contas até 30/1/2014 (de acordo com o § 1º do art.78 da IN-MinC 1/2013) .
3. Do total autorizado, foi captado pelo proponente R$ 150.000,00, conforme atestam recibos de captação e extrato bancário correspondente, de acordo com as seguintes informações:
	Data
	Valor
	Peça

	19/12/2012
	150.000,00
	5 e 6

	Total
	150.000,00
	
4. O quadro a seguir demonstra as tentativas de o órgão instaurador para diligenciar e notificar devidamente os responsáveis acerca da omissão no dever legal de prestar contas dos recursos recebidos, requerendo a devolução dos valores ou a adoção das providências devidas. Como se vê do quadro, foi necessário realizar a notificação por meio de edital publicado no Diário Oficial na União, devido à não localização dos responsáveis, a saber:
	Responsável
	Documento
	Emissor
	Emissão
	Peça
	Devolução remetente

	Grêmio Recreativo Escola de Samba Amigos do Caramuru
	Diligência eletrônica
	Sefic/MinC
	16/5/2017
	Peça 8
	-

		Comunicado 407/2017
	Sefic/MinC
	10/7/2017
	Peça 11
	Peça 13

		Ofício 522/2017
	Sefic/MinC
	18/10/2017
	Peça 15
	Peças 17 e 18

		Edital de notificação - DOU
	Sefic/MinC
	27/11/2017
	Peça 19
	-

	Sr. Eli Lopes
	Comunicado 408/2017
	Sefic/MinC
	10/7/2017
	Peça 12
	Peça 14

		Ofício 523/2017
	Sefic/MinC
	18/10/2017
	Peça 16
	Peças 17 e 18

		Edital de notificação - DOU
	Sefic/MinC
	27/11/2017
	Peça 19
	-

5. A gestão empreendida no projeto foi quali¿cada como irregular devido à omissão no dever de prestar contas, conforme o Laudo Final sobre a Prestação de Contas CGARE/DEIPC/SEFIC/MinC n° 192 (peça 9) , que determinou sua reprovação e deferiu a inabilitação da proponente. A reprovação também consta do Anexo I da Portaria 421, de 7/7/2017 (peça 10) .
6. Diante da não apresentação da prestação de contas e da consequente não demonstração da boa e regular gestão dos recursos repassados, assim como a não devolução dos recursos, instaurou-se o presente processo. Nesse sentido, no Relatório de TCE 749/2017 (peça 28) , concluiu-se que o prejuízo importa no valor original de R$ 150.000,00, imputando-se a responsabilidade solidária à empresa Grêmio Recreativo Escola de Samba Amigos do Caramuru (CNPJ 04.764.365/0001-43) e ao Sr. Eli Lopes, na condição de dirigente da organização (CPF XXX.451.239-XX) .
7. O Relatório de Auditoria 869/2018, da Controladoria-Geral da União (CGU) , ratificou o posicionamento do Tomador de Contas (peça 20) . Após serem emitidos o Certificado de Auditoria, o Parecer do Dirigente e o Pronunciamento Ministerial (peças 30, 31 e 32, respectivamente) , o processo foi remetido a esse Tribunal.
8. Na instrução inicial (peça 33) , analisando-se os documentos nos autos, concluiu-se pela necessidade de realização de citação e audiência, da seguinte forma:
25.	Diante do exposto, submetem-se os autos à consideração superior, propondo:
a) realizar a CITAÇÃO solidária dos responsáveis a seguir discriminadas, com fundamento nos arts. 10, § 1º, e 12, incisos I e II, para que, no prazo de quinze dias, apresentem alegações de defesa e/ou recolham, aos cofres do Fundo Nacional de Cultura, as quantias abaixo indicadas, atualizadas monetariamente a partir das respectivas datas de ocorrência até o efetivo recolhimento, abatendo-se, na oportunidade, as quantias eventualmente ressarcidas, na forma da legislação em vigor, em decorrência da irregularidade descrita abaixo:
b.1) Irregularidade: não comprovação da boa e regular gestão dos recursos captados com amparo no Pronac 12-6733, decorrente da omissão no dever de prestar contas dos valores transferidos;
b.2) Dispositivos violados: arts. 37, caput, e 70, parágrafo único, da Constituição Federal; art. 93 do Decreto-Lei 200/67; IN-MinC 1/2012, art. 71, §§ 1ºe 2º; e IN-MinC 1/2013, arts. 75, 78 e 90, parágrafo único;
b.3) Valor original do débito e data:
	Data
	Valor

	19/12/2012
	150.000,00

b.4) Valor do débito atualizado até 12/2/2019: R$ 214.770,00;
b.5) Responsáveis:
b.5.1) Grêmio Recreativo Escola de Samba Amigos do Caramuru (CNPJ 04.764.365/0001-43) ;
b.5.1.1) Conduta: omitir-se no dever de prestar contas dos recursos captados com amparo no Pronac 12-6733, quando deveria tê-lo feito até 30/1/2014;
b.5.1.2) Nexo de causalidade: a conduta descrita impediu o estabelecimento do nexo causal entre as possíveis despesas efetuadas com os recursos recebidos no âmbito do projeto Pronac 12-6733, resultando em uma presunção de dano ao erário correspondente ao valor captado;
b.5.1.3) Culpabilidade: não cabe análise da culpabilidade, por se tratar de pessoa jurídica;
b.5.2) Sr. Eli Lopes (CPF XXX.451.239-XX) , na condição de dirigente do Grêmio Recreativo Escola de Samba Amigos do Caramuru;
b.5.2.1) Conduta: omitir-se no dever de prestar contas dos recursos captados com amparo no Pronac 12-6733, quando deveria tê-lo feito até 30/1/2014;
b.5.2.2) Nexo de causalidade: a conduta descrita impediu o estabelecimento do nexo causal entre as possíveis despesas efetuadas com os recursos recebidos no âmbito do projeto Pronac 12-6733, resultando em uma presunção de dano ao erário correspondente ao valor captado;
b.5.2.3) Culpabilidade: não há excludentes de ilicitude, de culpabilidade e de punibilidade; é razoável supor que a responsável tinha consciência da ilicitude de sua conduta; era exigível conduta diversa da praticada, qual seja, desincumbir-se do seu dever por meio da apresentação da prestação de contas no prazo e forma devidos;
c) informar às responsáveis solidárias que, caso venham a ser condenadas pelo Tribunal, os débitos ora apurados serão acrescidos de juros de mora, nos termos do § 1º do art. 202 do RI/TCU;
d) esclarecer às responsáveis solidárias, em obediência ao art. 12, § 2º, da Lei 8.443/1992, e ao art. 12, inciso VI, da Resolução TCU 170/2004, que o recolhimento tempestivo do débito somente saneará o processo caso seja reconhecida a sua boa-fé e não se constate outra irregularidade nas contas;
e) realizar a AUDIÊNCIA do Sr. Eli Lopes (CPF XXX.451.239-XX) , na condição de dirigente do Grêmio Recreativo Escola de Samba Amigos do Caramuru (CNPJ 04.764.365/0001-43) , com fundamento nos arts. 10, § 1º, e 12, incisos I e III, da Lei 8.443/1992, c/c o art. 202, incisos I e III, do RI/TCU, para que, no prazo de quinze dias, apresente razões de justificativa quanto à omissão no dever de prestar contas dos recursos captados com amparo no Pronac 12-6733, cujo prazo se encerrou em 30/1/2014;
e.1) Irregularidade: não cumprimento do prazo originalmente estipulado para prestação de contas no âmbito do projeto Pronac 12-6733;
e.2) Dispositivos violados: arts. 37, caput, e 70, parágrafo único, da Constituição Federal; art. 93 do Decreto-Lei 200/67; IN-MinC 1/2012, art. 71, §§ 1ºe 2º; e IN-MinC 1/2013, arts. 75, 78 e 90, parágrafo único;
e.3.) Conduta: descumprir o prazo originalmente estipulado para prestação de contas dos recursos federais captados com amparo no Pronac 12-6733, que se encerrou em 30/1/2014;
e.4) Nexo de causalidade: a conduta adotada impediu de se comprovar o nexo entre o objeto pactuado no convênio e os recursos destinados a esse ajuste, de modo que se caracterizou a impossibilidade de se aferir a boa e regular gestão dos recursos captados com amparo no Pronac 12-6733;
e.5) Culpabilidade: não há excludentes de ilicitude, de culpabilidade e de punibilidade; é razoável supor que a responsável tinha consciência da ilicitude de sua conduta; era exigível conduta diversa da praticada, qual seja, desincumbir-se do seu dever por meio da apresentação da prestação de contas no prazo e forma devidos;
9. Em cumprimento ao pronunciamento da unidade, de 14/2/2019 (peça 35) , foram realizadas a audiência e a citação dos responsáveis, nos moldes adiante:
a) Grêmio Recreativo Escola de Samba Amigos do Caramuru (CNPJ 04.764.365/0001-43) 
	Ofício
	Data do ofício
	Data de Recebimento do Ofício
	Nome do Recebedor do Ofício
	Observação
	Fim do Prazo para defesa

	632/2019-TCU/SECEX-TCE (peça 36) 
	14/2/2019
	Devolvido ao remetente (vide peça 40) 
	-
	Ofício enviado ao endereço do responsável, conforme pesquisa de endereço no Sistema da Receita Federal (peça 42) .
	-

	2224/2019-TCU/SECEX-TCE (peça 46) 
	6/5/2019
	16/5/2019 (vide AR de peça 49) 
	Ilegível.
	Ofício recebido no endereço do representante legal da empresa, conforme pesquisa de endereço nos sistemas da Receita Federal (peça 45) .
	31/5/2019

b) Sr. Eli Lopes (CPF XXX.451.239-XX) ;
	Ofício
	Data do ofício
	Data de Recebimento do Ofício
	Nome do Recebedor do Ofício
	Observação
	Fim do Prazo para defesa

	633/2019-TCU/SECEX-TCE (peça 36) 
	14/2/2019
	Devolvido ao remetente (vide peça 41) 
	-
	Ofício enviado ao endereço do responsável, conforme pesquisa de endereço no Sistema da Receita Federal (peça 43) .
	-

	2227/2019-TCU/SECEX-TCE (peça 47) 
	6/5/2019
	16/5/2019 (vide AR de peça 48) 
	Ilegível.
	Ofício recebido no endereço do responsável, conforme pesquisa de endereço nos sistemas da Receita Federal (peça 44) .
	31/5/2019

10. Transcorrido o prazo regimental, os responsáveis permaneceram silentes, devendo ser considerados revéis, nos termos do art. 12, §3º, da Lei 8.443/1992.
EXAME TÉCNICO
11. Preliminarmente, cumpre tecer breves considerações sobre a forma como são realizadas as comunicações processuais no TCU. A esse respeito, destacam-se o art. 179, do Regimento Interno do TCU (Resolução 155, de 4/12/2002) e o art. 4º, inciso III, § 1º, da Resolução TCU 170, de 30 de junho de 2004, in verbis:
Art. 179. A citação, a audiência ou a notificação, bem como a comunicação de diligência, farse-ão:
I - mediante ciência da parte, efetivada por servidor designado, por meio eletrônico, fac-símile, telegrama ou qualquer outra forma, desde que fique confirmada inequivocamente a entrega da comunicação ao destinatário;
II - mediante carta registrada, com aviso de recebimento que comprove a entrega no endereço do destinatário;
III - por edital publicado no Diário Oficial da União, quando o seu destinatário não for localizado
 (...) 
Art. 3º As comunicações serão dirigidas ao responsável, ou ao interessado, ou ao dirigente de órgão ou entidade, ou ao representante legal ou ao procurador constituído nos autos, com poderes expressos no mandato para esse fim, por meio de:
I - correio eletrônico, fac-símile ou telegrama;
II - servidor designado;
III - carta registrada, com aviso de recebimento;
IV - edital publicado no Diário Oficial da União, quando o seu destinatário não for localizado, nas hipóteses em que seja necessário o exercício de defesa'.
Art. 4º. Consideram-se entregues as comunicações:
I - efetivadas conforme disposto nos incisos I e II do artigo anterior, mediante confirmação da ciência do destinatário;
II - realizadas na forma prevista no inciso III do artigo anterior, com o retorno do aviso de recebimento, entregue comprovadamente no endereço do destinatário;
III - na data de publicação do edital no Diário Oficial da União, quando realizadas na forma prevista no inciso IV do artigo anterior.
§ 1º O endereço do destinatário deverá ser previamente confirmado mediante consulta aos sistemas disponíveis ao Tribunal ou a outros meios de informação, a qual deverá ser juntada ao respectivo processo.
 (...) 
12. Bem se vê, portanto, que a validade da citação via postal não depende de que o aviso de recebimento seja assinado pelo próprio destinatário da comunicação, o que dispensa, no caso em tela, a entrega do AR em 'mãos próprias'. A exigência da norma é no sentido de o Tribunal verificar se a correspondência foi entregue no endereço correto, residindo aqui a necessidade de certeza inequívoca. 
13. Não é outra a orientação da jurisprudência do TCU, conforme se verifica dos julgados a seguir transcritos:
São válidas as comunicações processuais entregues, mediante carta registrada, no endereço correto do responsável, não havendo necessidade de que o recebimento seja feito por ele próprio (Acórdão 3648/2013-TCU-Segunda Câmara, Relator Ministro JOSÉ JORGE) ;
É prescindível a entrega pessoal das comunicações pelo TCU, razão pela qual não há necessidade de que o aviso de recebimento seja assinado pelo próprio destinatário. Entregandose a correspondência no endereço correto do destinatário, presume-se o recebimento da citação. (Acórdão 1019/2008-TCU-Plenário, Relator Ministro BENJAMIN ZYMLER) ;
As comunicações do TCU, inclusive as citações, deverão ser realizadas mediante Aviso de Recebimento - AR, via Empresa Brasileira de Correios e Telégrafos, bastando para sua validade que se demonstre que a correspondência foi entregue no endereço correto. (Acórdão 1526/2007-TCU-Plenário, Relator Ministro AROLDO CEDRAZ) .
14. A validade do critério de comunicação processual do TCU foi referendada pelo Supremo Tribunal Federal, nos termos do julgamento do MS-AgR 25.816/DF, por meio do qual se afirmou a desnecessidade da ciência pessoal do interessado, entendendo-se suficiente a comprovação da entrega do'AR' no endereço do destinatário:
EMENTA: AGRAVO REGIMENTAL. MANDADO DE SEGURANÇA. DESNECESSIDADE DE INTIMAÇÃO PESSOAL DAS DECISÕES DO TRIBUNAL DE CONTAS DA UNIÃO. ART. 179 DO REGIMENTO INTERNO DO TCU. INTIMAÇÃO DO ATO IMPUGNADO POR CARTA REGISTRADA, INICIADO O PRAZO DO ART. 18 DA LEI nº 1.533/51 DA DATA CONSTANTE DO AVISO DE RECEBIMENTO. DECADÊNCIA RECONHECIDA. AGRAVO IMPROVIDO.
O envio de carta registrada com aviso de recebimento está expressamente enumerado entre os meios de comunicação de que dispõe o Tribunal de Contas da União para proceder às suas intimações.
O inciso II do art. 179 do Regimento Interno do TCU é claro ao exigir apenas a comprovação da entrega no endereço do destinatário, bastando o aviso de recebimento simples.
15. No caso vertente, a citação de cada um dos responsáveis se deu em endereços provenientes de pesquisas de endereços realizadas pelo TCU (vide parágrafo 9 acima) , de forma bastante zelosa, já que as comunicações foram enviadas aos endereços constantes nos sistemas CPF e CNPJ da Receita (conforme pesquisas realizadas nas bases de dados, segundo peças 42 a 45) e a entrega dos ofícios citatórios nesses endereços ficou comprovada, conforme AR constantes das peças 48 e 49.
16. Nos processos do TCU, a revelia não leva à presunção de que seriam verdadeiras todas as imputações levantadas contra os responsáveis, diferentemente do que ocorre no processo civil, em que a revelia do réu opera a presunção da verdade dos fatos narrados pelo autor. Dessa forma, a avaliação da responsabilidade do agente não pode prescindir da prova existente no processo ou para ele carreada. 
17. Ao não apresentar sua defesa, o responsável deixou de produzir prova da regular aplicação dos recursos sob sua responsabilidade, em afronta às normas que impõem aos gestores públicos a obrigação legal de, sempre que demandados pelos órgãos de controle, apresentar os documentos que demonstrem a correta utilização das verbas públicas, a exemplo do contido no art. 93 do Decreto-Lei 200/67: 'Quem quer que utilize dinheiros públicos terá de justificar seu bom e regular emprego na conformidade das leis, regulamentos e normas emanadas das autoridades administrativas competentes.'
18. Mesmo as alegações de defesa não sendo apresentadas, considerando o princípio da verdade real que rege esta Corte, procurou-se buscar, em manifestações dos responsáveis na fase interna desta Tomada de Contas Especial, se havia algum argumento que pudesse ser aproveitado a seu favor. 
19. No entanto, os responsáveis não se manifestaram na fase interna, não havendo, assim, nenhum argumento que possa vir a ser analisado e posteriormente servir para afastar as irregularidades apontadas.
20. Vale ressaltar que a pretensão punitiva do TCU, conforme Acórdão 1441/2016-TCU-Plenário, que uniformizou a jurisprudência acerca dessa questão, subordina-se ao prazo geral de prescrição indicado no art. 205 do Código Civil, que é de 10 anos, contado da data de ocorrência da irregularidade sancionada, nos termos do art. 189 do Código Civil, sendo este prazo interrompido pelo ato que ordenar a citação, a audiência ou a oitiva do responsável. No caso em exame, não ocorreu a prescrição, uma vez que a omissão da prestação de contas ocorreu em 1/2/2014 e o ato de ordenação da citação ocorreu em 14/2/2019 (peça 35) .
21. Em se tratando de processo em que a parte interessada não se manifestou acerca das irregularidades imputadas, não há elementos para que se possa efetivamente aferir e reconhecer a ocorrência de boa-fé na conduta dos responsáveis, podendo este Tribunal, desde logo, proferir o julgamento de mérito pela irregularidade das contas, conforme nos termos dos §§ 2º e 6º do art. 202 do Regimento Interno do TCU. (Acórdão 2064/2011-TCU-Primeira Câmara (relator: Ubiratan Aguiar) , 6.182/2011-TCU-1a Câmara (relator: Weber de Oliveira) , 4.072/2010-TCU-1a Câmara (Relator: Valmir Campelo) , 1.189/2009-TCU-1a Câmara (Relator: Marcos Bemquerer) , 731/2008-TCU-Plenário (Relator: Aroldo Cedraz) .
22. Dessa forma, a organização Grêmio Recreativo Escola de Samba Amigos do Caramuru (CNPJ 04.764.365/0001-43) e o Sr. Eli Lopes (CPF XXX.451.239-XX) devem ser considerados revéis, nos termos do art. 12, §3º, da Lei 8.443/1992, devendo as contas serem julgadas irregulares, condenando-os solidariamente ao débito apurado e aplicando-lhes a multa prevista no art. 57 da Lei 8.443/1992.
23. Ainda, tendo em vista que ao não cumprir o prazo originalmente estipulado para prestação de contas no âmbito do projeto Pronac 12-6733 o Sr. Eli Lopes (CPF XXX.451.239-XX) praticou grave infração à normal legal e regulamentar, propõe-se também que lhe seja aplicada a multa prevista no art. 58, inciso II da Lei 8.443/1992.
24. Todavia, quanto à possibilidade de aplicação cumulativa das multas dos arts. 57 e 58, inciso II, da Lei 8.443/92, ainda que seja adequada a realização de citação e audiência do responsável, por força do disposto no art. 209, §4º, do RI/TCU, o Tribunal reconhece que existe relação de subordinação entre as condutas de 'não comprovação da aplicação dos recursos devido à omissão em prestar contas' e de 'não cumprimento do prazo para prestar contas', sendo a primeira consequência da segunda, o que enseja, na verificação das duas irregularidades, a aplicação da multa do art. 57, com o afastamento da multa do art. 58, inciso II, em atenção ao princípio da absorção (Acórdão 9579/2015-TCU-Segunda Câmara, Relator Vital do Rêgo; Acórdão 2469/2019-TCU-Primeira Câmara, Relator Augusto Sherman) .
25. Conforme leciona Cezar Bitencourt (Tratado de Direito Penal: parte geral - 8 Ed. - São Paulo: Saraiva, 2003. Pg.565) , na absorção, ' (...) a pena do delito mais grave absorve a pena do delito menos grave, que deve ser desprezada'. No caso concreto, a 'omissão no dever de prestar contas', embora seja uma irregularidade autônoma, funciona como fase ou meio para a consecução da 'não comprovação da aplicação dos recursos', havendo clara relação de interdependência entre essas condutas.
26. Dessa forma, recaindo a duas ocorrências num mesmo gestor, deve prevalecer a pena do delito mais grave, qual seja, a multa do art. 57 da Lei 8.443/92.
CONCLUSÃO
27. Diante da revelia do Grêmio Recreativo Escola de Samba Amigos do Caramuru (CNPJ 04.764.365/0001-43) e do Sr. Eli Lopes (CPF XXX.451.239-XX) e inexistindo nos autos elementos que permitam concluir pela ocorrência de boa-fé ou de outros excludentes de culpabilidade em suas condutas, propõe-se que suas contas sejam julgadas irregulares e que sejam condenados em débito, aplicando-lhes a multa prevista no art. 57 da Lei 8.443/1992.
PROPOSTA DE ENCAMINHAMENTO
28. Diante do exposto, submetemos os autos à consideração superior, propondo ao Tribunal:
a) considerar revel os responsáveis Grêmio Recreativo Escola de Samba Amigos do Caramuru (CNPJ 04.764.365/0001-43) e Sr. Eli Lopes (CPF XXX.451.239-XX) , para todos os efeitos, dando-se prosseguimento ao processo, com fulcro no art. 12, § 3º, da Lei n. 8.443/92;
b) julgar irregulares, nos termos dos arts. 1º, inciso I, 16, inciso III, alínea 'a', § 2º, da Lei 8.443/1992 c/c os arts. 19 e 23, inciso III, da mesma Lei, e com arts. 1º, inciso I, 209, inciso I, 210 e 214, inciso III, do Regimento Interno/TCU, as contas do Grêmio Recreativo Escola de Samba Amigos do Caramuru (CNPJ 04.764.365/0001-43) ;
c) julgar irregulares, nos termos dos arts. 1º, inciso I, 16, inciso III, alínea 'a' e 'b', § 2º, da Lei 8.443/1992 c/c os arts. 19 e 23, inciso III, da mesma Lei, e com arts. 1º, inciso I, 209, inciso I e II, 210 e 214, inciso III, do Regimento Interno/TCU, as contas do Sr. Eli Lopes (CPF XXX.451.239-XX) 
 d) condenar o Grêmio Recreativo Escola de Samba Amigos do Caramuru (CNPJ 04.764.365/0001-43) e o Sr. Eli Lopes (CPF XXX.451.239-XX) solidariamente ao pagamento da importância a seguir especificada, atualizada monetariamente e acrescida dos juros de mora, calculada a partir da data discriminada até a data do efetiva quitação do débito, fixando-lhe o prazo de quinze dias, para que comprovem, perante o Tribunal, o recolhimento das referidas quantias aos Fundo Nacional de Cultura, nos termos do art. 23, inciso III, alínea 'a', da citada lei;
	Data
	Valor (R$) 

	19/12/2012
	150.000,00

e) aplicar individualmente ao Grêmio Recreativo Escola de Samba Amigos do Caramuru (CNPJ 04.764.365/0001-43) e ao Sr. Eli Lopes (CPF XXX.451.239-XX) a multa prevista no art. 57 da Lei 8.443/1992 c/c o art. 267 do RI/TCU, fixando-lhes o prazo de quinze dias, a contar da notificação, para que comprovem, perante o Tribunal (art. 214, III, a, do Regimento Interno do TCU) , o recolhimento da dívida aos cofres do Tesouro Nacional, atualizada monetariamente desde a data do acórdão que vier a ser proferido por este Tribunal até a do efetivo recolhimento, se pagas após o vencimento, na forma da legislação em vigor;
f) autorizar, desde logo, a cobrança judicial das dívidas, caso não atendidas as notificações, na forma do disposto no art. 28, inciso II, da Lei 8.443/1992;
g) autorizar também, desde logo, se requerido, com fundamento no art. 28, inciso I, da Lei 8.443, de 1992 c/c o art. 217, §§ 1º e 2º do Regimento Interno, o parcelamento da dívida em até 36 parcelas, incidindo sobre cada parcela, corrigida monetariamente, os correspondentes acréscimos legais fixando- lhe o prazo de quinze dias, a contar do recebimento da notificação, para comprovar perante o Tribunal o recolhimento da primeira parcela, e de trinta dias, a contar da parcela anterior, para comprovar os recolhimentos das demais parcelas, devendo incidir sobre cada valor mensal, atualizado monetariamente, os juros de mora devidos, no caso do débito, na forma prevista na legislação em vigor, alertando os responsáveis de que a falta de comprovação do recolhimento de qualquer parcela importará o vencimento antecipado do saldo devedor, nos termos do § 2º do art. 217 do Regimento Interno deste Tribunal;
h) enviar cópia do Acórdão que vier a ser proferido ao Ministério da Cidadania e aos responsáveis, para ciência, informando que a presente deliberação, acompanhada do Relatório e do Voto que a fundamenta, está disponível para a consulta no endereço www.tcu.gov.br/acordaos, além de esclarecer que, caso requerido, o TCU poderá fornecer sem custos as correspondentes cópias, de forma impressa;
i) informar ao Sr. Elis Lopes que em caso de demonstração, em sede de recurso, da boa e regular aplicação dos valores impugnados, elidindo o débito total e, consequentemente, a multa prevista no art. 57 da Lei 8.443/1992, poderá o Tribunal reaplicar a multa prevista no art. 58, inciso II do mesmo diploma lei, antes absorvida pela primeira."
3.	Enfim, por intermédio do Exmo. Sr. Subprocurador-Geral Paulo Soares Bugarin, o MPTCU anuiu à aludida proposta da unidade técnica, tendo consignado o seu parecer à Peça 54 nos seguintes termos:
" (...) Caracterizada a revelia dos responsáveis, após regular citação pela via postal (peças 46/49) , impõe-se o prosseguimento ao processo, para todos os efeitos, conforme prevê o art. 12, § 3º, da Lei nº 8.443/92.
2.	Desse modo, ante a inexistência de elementos capazes de comprovar a boa e regular aplicação dos recursos, este representante do Ministério Público de Contas manifesta-se de acordo com a proposta formulada pela unidade técnica (peça 51) , no sentido de julgar irregulares as contas do Grêmio Recreativo Escola de Samba Amigos do Caramuru e do Sr. Eli Lopes, condená-los solidariamente ao recolhimento do débito indicado e sancioná-los individualmente com multa proporcional ao dano."
É o Relatório.

não há

Subprocurador-Geral Paulo Soares Bugarin.

TOMADA DE CONTAS ESPECIAL. PROGRAMA NACIONAL DE APOIO À CULTURA. LEI Nº 8.313, DE 1991. MECENATO. OMISSÃO NO DEVER DE PRESTAR CONTAS. NÃO COMPROVAÇÃO DO BOM E REGULAR EMPREGO DOS RECURSOS CAPTADOS. CITAÇÃO. AUDIÊNCIA. REVELIA. CONTAS IRREGULARES. DÉBITO. MULTA. CIÊNCIA

TOMADA DE CONTAS ESPECIAL (TCE)

Secretaria de Controle Externo de Tomada de Contas Especial (Secex-TCE).

Trata-se de tomada de contas especial instaurada pelo então Ministério da Cultura (MinC) em desfavor do Grêmio Recreativo Escola de Samba Amigos do Caramuru, como entidade beneficiária, além de Eli Lopes, como então dirigente dessa entidade, diante da omissão no dever de prestar contas dos recursos destinados ao Pronac 12-6733 firmado para a realização do desfile de carnaval da Escola de Samba Amigos do Caramuru no Município de Florianópolis - SC, nos termos da Lei n.º 8.313 (Lei de Incentivo à Cultura) , de 1991, tendo a captação dos recursos para o referido projeto sido aprovada sob o valor de R$ 705.300,00 durante o período de 19/10 a 31/12/2012.
2.	Como visto, a partir do Relatório do Tomador de Contas (Peça 28) , a presente TCE teria sido instaurada diante da omissão no dever de prestar as contas dos recursos captados e movimentados pelas proponentes, resultando na integral reprovação da respectiva captação de recursos públicos sob a responsabilidade do Grêmio Recreativo Escola de Samba Amigos do Caramuru e de Eli Lopes.
3.	No âmbito do TCU, a Secex-TCE promoveu a regular citação do Grêmio Recreativo Escola de Samba Amigos do Caramuru em solidariedade com Eli Lopes, além da sua adicional audiência, para apresentarem as suas defesas ou recolherem o correspondente débito diante da impugnação e da ausência de efetiva comprovação sobre os supostos dispêndios em face da omissão no dever de prestar as contas da aludida produção cultural. 
4.	A despeito, contudo, da regular notificação, os responsáveis não teriam apresentado as suas alegações de defesa, nem efetuado, tampouco, o recolhimento do débito, passando à condição de revéis, nos termos do art. 12, § 3º, da Lei n.º 8.443, de 1992.
5.	De todo modo, após a análise final do feito, a unidade técnica pugnou pela irregularidade das contas do Grêmio Recreativo Escola de Samba Amigos do Caramuru em solidariedade com Eli Lopes, para condená-los em débito e em multa, tendo o MPTCU anuído a essa proposta.
6.	O TCU pode incorporar os pareces da unidade técnica e do MPTCU a estas razões de decidir.
7.	Bem se sabe que a jurisprudência do TCU estaria firmada no sentido da pessoal responsabilidade do gestor pela efetiva comprovação da boa e regular aplicação dos recursos federais captados sob a custódia do poder público federal, submetendo todo aquele que arrecada, utiliza ou gerencia esses recursos públicos ao dever de demonstrar o correto emprego dos valores federais, nos termos dos arts. 70, parágrafo único, e 37, caput, da Constituição de 1988 e do art. 93 do Decreto-Lei n.º 200, de 25 de fevereiro de 1967.
8.	Por esse prisma, e diante, especialmente, da falta do necessário nexo causal entre os recursos captados e os supostos dispêndios incorridos no aludido projeto, a ausência de elementos suficientes para demonstrar a boa e regular aplicação dos aludidos recursos públicos, ante a referida omissão no dever de prestar contas, resultou na efetividade da presunção legal de dano ao erário e, assim, estaria adequada a proposta da unidade técnica e do MPTCU no sentido da irregularidade das contas das responsáveis para a subsequente condenação em débito e em multa.
9.	Não subsistiria, enfim, a eventual prescrição da pretensão punitiva do TCU sobre o presente caso concreto, nos termos do Acórdão 1441/2016-TCU-Plenário, diante da ausência do transcurso de mais de dez anos entre a ordem para a citação no âmbito do TCU, em 6/5/2019 (Peça 46 e 47) , e a data fatal para a prestação de contas final do aludido projeto cultural, em 30/1/2014.
10.	Eis que, por meio do aludido Acórdão 1.441/2016 proferido na Sessão Extraordinária de 8/6/2016, o Plenário do TCU firmou o seu entendimento no sentido de que a prescrição da pretensão punitiva deve seguir a regra geral do prazo decenal, contado a partir do fato, em linha com o art. 205 do Código Civil brasileiro, interrompendo a contagem do aludido prazo com a ordem de citação, nos termos do art. 240, caput, da Lei n.º 13.105 (Código Processual Civil) , de 2015.
11.	Sem prejuízo, no entanto, do respeito a esse entendimento do Tribunal, deve ser reiterada a minha ressalva já registrada em vários outros julgados do TCU no sentido de que, na ausência de lei específica, o TCU não deveria aplicar qualquer prazo prescricional sobre a referida pretensão punitiva ou, então, na pior das hipóteses, o Tribunal deveria aplicar a regra prescricional fixada pela Lei n.º 9.873, de 1999, não só porque ela trata diretamente de prescrição no âmbito do direito administrativo sancionador, mas também porque, entre outras medidas, a aludida lei manda aplicar o prazo prescricional penal, quando a infração administrativa também configure crime, além de determinar expressamente que, diante do ilícito continuado ou permanente, a contagem do prazo deve iniciar no dia da cessação do aludido ilícito.
12. 	A despeito, então, de registrar essa minha posição pessoal, o TCU deve pugnar pela pronta aplicação da multa legal em desfavor dos referidos responsáveis, a partir do entendimento fixado pelo aludido Acórdão 1441/2016-TCU-Plenário.
13.	O TCU deve julgar irregulares, portanto, as contas do Grêmio Recreativo Escola de Samba Amigos do Caramuru, em solidariedade com Eli Lopes, para condená-los ao pagamento do correspondente débito, além de lhes aplicar a multa prevista no art. 57 da Lei n.º 8.443, de 1992.
Ante o exposto, pugno pela prolação do Acórdão ora submetido a este Colegiado. 
TCU, Sala das Sessões, em 30 de abril de 2020.
Ministro-Substituto ANDRÉ LUÍS DE CARVALHO 
Relator